【裁判字號】    89,台上,427
【裁判日期】    890218
【裁判案由】    損害賠償
【裁判全文】
最高法院民事判決                                八十九年度台上字第四二七號
    上  訴  人  正和建設開發有限公司
    法定代理人  卓    群
    被 上訴 人  甲○○○
右當事人間請求損害賠償事件，上訴人對於中華民國八十八年十月十二日台灣高等法
院第二審更審判決（八十七年度上更(三)字第四四○號），提起上訴，本院判決如左：
    主  文
上訴駁回。
第三審訴訟費用由上訴人負擔。
    理  由
本件上訴人主張：伊於民國六十九年七月十三日與被上訴人訂立合建房屋契約書（下
稱合建契約），約定由被上訴人提供坐落台北市○○區○○段三小段五五八號，面積
○點○一一五公頃，應有部分二分之一土地（下稱系爭土地），由伊出資合建房屋。
依合建契約第十三條約定：於合建之房屋建造至五樓結構體完成時，被上訴人即應將
伊所分得之系爭土地移轉登記與伊。詎被上訴人竟將之移轉登記與訴外人謝忠所有，
致對伊給付不能，使伊受有新台幣（下同）三百四十二萬元之損害等情，求為命上訴
人給付二百三十二萬八千一百五十一元並加付法定遲延利息之判決（上訴人原請求金
額為三百四十二萬元，嗣於原審更審時，請求金額減縮為二百七十一萬六千一百五十
一元本息；又超過二百三十二萬八千一百五十一元本息部分之請求，經原審前審判決
其敗訴，未據其聲明不服，已告確定）。
被上訴人則以：上訴人僅完成四樓結構體，無法繼續完工交屋，依合建契約第十三條
約定，伊應為給付之條件尚未成就，自無移轉系爭土地所有權之義務。又上訴人未依
限完工，依約應給付伊違約金九十二萬六千八百五十八元，另伊斥資將上訴人未完工
之工程完工，共花費三十八萬八千元，均得請求上訴人償還而予抵銷；上開款項與伊
之給付義務有對價關係，因上訴人訂約後財產顯形減少，伊得依民法第二百六十五條
規定拒絕給付；且伊將系爭土地移轉登記與訴外人謝忠，係應上訴人公司實際負責人
陳依之要求，非可歸責於伊等語，資為抗辯。
原審斟酌全辯論意旨及調查證據之結果，以：上訴人主張伊與被上訴人訂立合建契約
，約定由被上訴人提供系爭土地，由伊出資合建房屋，依合約第十三條約定，於合建
之房屋建造至五樓結構體完成時，被上訴人即應將系爭土地移轉登記與伊，詎被上訴
人竟將該土地移轉登記與訴外人謝忠之事實，固據提出合建房屋契約書、土地登記簿
謄本為證。惟被上訴人抗辯系爭土地所以先移轉登記與第三人謝忠，係應上訴人實際
經營者陳依之要求，其目的在減輕增值稅之累進稅額，非可歸責於伊之事由等情，
有陳依於七十四年七月二十七日所立之承諾書為憑，上訴人對該承諾書形式上之真
正並不爭執，而陳依為上訴人公司法定代理人卓群之夫，並為上訴人公司實際經營
者，上訴人對該事實並不爭執，即陳依亦曾以台北二支局郵局存證信函致被上訴人
稱：「正和建設公司代表簽約後，因虧損過鉅無法完工」云云，足見上開承諾書係陳
依代表上訴人所簽立無疑，上訴人自應受其拘束。依該承諾書上記載：「立承諾書
人陳依今因與被上訴人簽訂合建契約中應繳土地移轉所發生之增值稅，以十二萬餘
元為應繳之金額，如超過此款項之增值稅，全由立承諾人陳依負責繳納，恐口無憑
，特立承諾書為憑」等語，觀之被上訴人所提出其移轉系爭土地與第三人謝忠之土地
增值稅繳納通知書，稅款為十二萬零二百四十七元，核與承諾書所載十二萬餘元相符
，且承諾書簽立日期為七十四年七月二十七日，亦與繳款日期七十四年七月三十日相
近。參以共同提供土地與上訴人訂立合建契約之同段五○四號合建地主胡思賢（胡俊
雄之子）亦係以相同方式移轉登記與邱國雄；另同段第五一○號合建地主陳常紹玉亦
先移轉與胡邦渟，有各該土地登記簿謄本在卷可稽。證人胡俊雄證稱：「地主胡思賢
是我兒子名義」、「邱國雄是朋友」、「是正和公司叫我這麼做的，說先過戶給親近
朋友或親戚，增值稅會比較省，我是在此動機下過戶給邱國雄」；證人陳常紹玉證稱
：「（合建之土地）是過戶給我女婿」、「已過戶給正和公司」各等語，均承認曾將
合建之土地先過戶第三人，再過戶與上訴人等情，是同為提供合建房屋之系爭土地，
倘非應上訴人之要求，何以其他合建地主均先過戶給第三人，嗣再移轉登記與上訴人
，足徵上訴人曾要求參與合建之地主依照前述方法辦理甚明。是被上訴人抗辯系爭土
地係應上訴人為減輕土地增值稅，而依其指示，先移轉登記與謝忠，自屬可信。則被
上訴人將系爭土地移轉與第三人謝忠，既係依上訴人之指示所為，自非可歸責於被上
訴人。且第三人謝忠亦已書立承諾書與被上訴人，記載：「立書人謝忠，承諾可隨時
將坐落台北市○○區○○段三小段五五八地號一一五平方公尺二分之一土地交還原持
有人甲○○○及其指定之人，空口無憑，立書為證。」有承諾書在卷為憑，足徵被上
訴人得隨時請求謝忠移轉系爭土地，再移轉登記與上訴人，上訴人亦得行使代位權，
請求第三人謝忠移轉系爭土地與被上訴人，再移轉登記與自己，以強制被上訴人實現
債務之本旨，即難謂給付不能。又兩造係約定系爭合建房屋營建工程於六十九年九月
開始，於七十一年三月完工，有卷附合建房屋契約書備註(一)之記載可稽；上訴人亦自
認至七十三年四月仍未完工，只完成工程進度百分之四一‧六三，嗣因原領建照逾期
，於七十三年四月重新申請建照，經台北市政府工務局核發七十三年建字第一○六五
號建造執照；陳依於另案民事起訴狀亦陳稱：系爭房屋建至四樓無法繼續施工等語
。顯見上訴人並未依約於七十一年三月完工，當時所完成之工程進度僅約百分四一‧
六三，遑論五樓結構體。而被上訴人陳稱上訴人僅完成四樓無法完工，經伊等催告後
，即由各業主斥資僱工而完成五、六樓結構及其他整修工程等情，亦經證人王樹林、
邱科力、王世東等人於原法院另案八十一年上字第一五○三號兩造間土地所有權移轉
登記事件審理中結證屬實，並經原法院八十一年度上更(二)字第八五號判決審認屬實，
原法院八十四年度上更(一)字第一六二號被上訴人請求上訴人賠償損害之判決中亦為相
同之認定，足證被上訴人辯稱上訴人建造至四樓結構，因財力不繼而停工，五、六樓
為伊等業主斥資完成，益堪採信。則上訴人依合建契約第十三條約定，請求被上訴人
移轉系爭土地之給付條件尚未成就，被上訴人自不負移轉登記之義務。從而上訴人本
於民法第二百二十六條第一項之規定，請求被上訴人因負移轉系爭土地已給付不能而
生之損害二百三十二萬八千一百五十一元及其法定遲延利息，為無理由，不應准許，
為其心證之所由得。並說明對兩造其餘攻擊防禦方法之取捨意見，因而維持第一審所
為上訴人敗訴判決，駁回其上訴，經核於法洵無違誤。
查被上訴人將系爭土地移轉與第三人謝忠，係依上訴人之指示所為，非可歸責於被上
訴人。且第三人謝忠並已書立承諾書與被上訴人，承諾隨時願將系爭土地交還被上訴
人或其指定之人，為原審確定之事實，自與本院三十年上字第一二五三號判例所示情
形有別，自不得比附援引。上訴論旨，復就原審取捨證據、認定事實，暨解釋契約之
職權行使，指摘原判決不當，聲明廢棄，不能認為有理由。
據上論結，本件上訴為無理由。依民事訴訟法第四百八十一條、第四百四十九條第一
項、第七十八條，判決如主文。
中      華      民      國    八十九    年      二      月     十八     日
                              最高法院民事第七庭
                                  審判長法官  洪  根  樹
                                        法官  謝  正  勝
                                        法官  劉  福  來
                                        法官  吳  麗  女
                                        法官  許  朝  雄
      右正本證明與原本無異
                                              書  記  官
中      華      民      國    八十九    年      三      月      八      日


司法院資訊處製作；財團法人民間司法改革基金會備份。
